行　政　法　院　判　決　　　　　　　　　　　　　　八十八年度判字第四六七號
　　原　　　告　川及實業有限公司
　　代　表　人　甲○○
　　被　　　告　經濟部智慧財產局（即原經濟部中央標準局）
右當事人間因新型專利異議事件，原告不服行政院中華民國八十六年十月十七日台八
十七訴字第三九八六八號再訴願決定，提起行政訴訟，本院判決如左︰
　　主  文
原告之訴駁回。
　　事  實
緣本件關係人黃千財、楊崇禎於民國（以下同）八十四年十二月十四日以其「熱收縮
膜套標籤機切斷裝置」係於轉盤之上方組合承件，轉盤與承件之間介裝軸承，轉盤設
有四組等角度間隔相對之切刀機構，切刀連接於驅動片，可自上下定位盤之預設槽縫
伸出，使熱收縮膜之切斷動作更靈敏，適於長時間操作而不發熱損壞等情，向被告申
請新型專利，經被告編為第00000000號審查（附圖(一)），准予專利。公告期
間，原告以本案有違專利法第九十七條、第九十八條第一項第一款、第二款及第二項
規定云云，檢具申准在先之第00000000號「熱收縮膜套標籤機之快速切紙機
構」新型專利案（下稱引證案－附圖(二)）專利公告及說明書影本，對之提起異議。案
經被告為本案異議不成立之審定，發給（八五）台專（判）○五○一七字第一四八七
二四號專利異議審定書。原告不服，一再訴願均遭決定駁回，遂提起本件行政訴訟，
茲摘兩造訴辯意旨如次：
原告起訴意旨略謂︰一、首先，本爭議案經由異議，訴願及再訴願等成爭議程序審定
後，皆被認為被異議案與引證案為不相同之結構組成，其爭議點乃在於，諸位異議審
查委員，訴願審查委員及再訴願審查委員們皆認為：『被異議案之切刀僅有旋轉動作
而無上下之升降動作，其切割動作自較引證案更為靈敏而快速，切口較平齊及切斷動
作單純，具有功效之增進』，然遍觀引證案之專利申請說明書內容，並無隻字片語提
及該引證案之帶動切刀旋轉動作的電磁螺管是具有『上下升降』之旋轉作用，卻使諸
位審查委員之所以認定引證案中帶動切刀旋轉動作的會具有『上下升降』旋轉作用的
印象，乃來自於被異議人的申請內容之創作背景的依據及異議答辯文中第四頁中的第
九行『被異議人曾經接觸過異議人之收縮標籤自動套入機．．．即電磁螺管驅動切時
，為升降式旋轉作動．．．』；而被異議人於申請內容之創作背景及答辯文中對引證
案之電磁螺管結構之認定，並無任何具有〞公信力〞之實際佐證足以證明其論點；是
故，為何諸位審查委員僅相信被異議人所言之引證案之電磁螺管為『上下升降』旋轉
的方式﹖而不相信異議人實際提出具有證據力之實品﹖如此僅相信片面之詞便作出判
決的審查方式，是否具有公信力及公平性呢﹖又如何能使訴訟人所信服呢﹖再者，現
今市面上之電磁螺管的結構共有兩類，一類乃為旋轉作動時會具有『上下升降』之作
用（如被異議人之創作背景所言），而另一類則是僅就水平方向的旋轉作用而已；因
此，從此點觀之，被異議人對熱收縮膜套標籤機此項產業的認知乃一知半解，而並非
具有專業素養之人士，又如何能斷言引證案實際所使用之電磁螺管之結構為何﹖然而
該被異議人卻在不了解實際情形的狀況下，憑空杜撰引證案之非事實結構以為其創作
改良的依據，企圖利用審查之瑕疵來達到獲准專利權及擾亂市場公平交易的目的。而
訴訟人身為臺灣創作熱收縮膜套標籤機之鼻祖，深知具有『上下升降』旋轉作用之電
磁螺管在使用上的缺失，因此，引證案中所使用的電磁螺管乃為附件三之實品，係為
具有水平方向旋轉作用的電磁螺管，而非如被異議人所指稱之是為具有『上下升降』
旋轉作用之電磁螺管；是故，在引證案之電磁螺管為水平方向旋轉切割，而使熱收縮
膜達到切口平整的目的之下，又何來〞結構改良〞之需要﹖因此，訴訟人懇請貴行政
法院的審查委員，能屏棄被異議人、異議審查委員、訴願審查委員及再訴願審查委員
對引證案（附件二）之組成結構的不正確認定，將引證案（附件二）及被異議案（附
件一）兩案的組成結構真正的加以比較，便能發現，該被異議案所謂之結構改良乃為
多餘的，其不但結構組成是抄襲自引證案之結構組成，亦較引證案不具有進步性及產
業利用性，其比較內容後述之。（二）新型專利之構成要件乃取決於『新穎性』及『
進步性』同時存在的情況下，方可取得新型專利之獲准；因此，被異議案與引證案相
互比較如下：1.就新穎性而言：被異議案之主要創作部份乃在於刀具的詳細構造部份
，而與引證案之整組機器結構有別，是故，其新穎性是存在的。2.就創作目的而言：
被異議案與引證案皆是利用切刀水平轉動，而達到使熱收縮膜切口平齊的目的，兩案
之創作目的相同。3.就結構而言：引證案僅利用水平轉動之電磁螺管來〞直接〞帶動
切刀切割的方式，而被異議案則是利用具有上下旋轉作用之電磁螺管來〞間接〞帶動
切刀呈水平方向的切割方式；是故，被異議案之結構較引證案為複雜而不具有進步性
。4.就成本而言：由於被異議案所需之組成零件較引證案之刀具為多，因此，其所需
之成本及組裝時間均較引證案高出許多，而不具有進步性及產業利用性。5.就更換成
本而言：由於被異議案需要四個電磁螺管分兩組同步切割使用，而引證案卻僅需一個
電磁螺管即可切割使用；假設兩案的電磁螺管的使用壽命相同且皆可切割一千次的情
況下，採用四組切刀中相對之組作文替式切斷動作的引證案的電磁螺管，在切割二千
次熱收縮膜後便需要更換四個新的電磁螺管；相對的，使用一個電磁螺管的引證案，
在切割一千次熱收縮膜後，僅需要更換一個新的電磁螺管，在切割二千次熱收縮膜後
，也僅需要更換到兩個新的電磁螺管而已，與被異議案需要更換到四個新的電磁螺管
比較起來，引證案在更換成本的使用上，也只是被異議案的二分之一罷了；也就是說
，該被異議案在構件成本上乃較引證案為高，而較引證案不具有產業利用性。6.就故
障查覺而言：承上所述，由於引證案僅為一個電磁螺管控制的切割方式，較容易察覺
是否有故障或刀具瑕疵點；然而被異議案卻是四個電磁螺管相互交替使用的狀況之下
，便無法快速的察覺何組電磁螺管有故障或刀具有瑕疵之情事者；是故，被異議案在
使用上較引證案不易察覺其故障，而容易造成業者的損失及耽誤維修的時間，並降低
其切割的品質，而較引證案不具有進步性。（三）綜上所述，我們可相當明確的說，
原處分機關及原決定機關不但沒有確實的將引證案與被異議案的組成結構原理、創作
目的及使用功效做一深入的了解，行使身為審查委員應盡的責任與義務，反而隨意聽
信被異議人不具有專業性的片面之詞，任其擺佈的對引證案的創作結構加以誤認，更
以牽強敷衍及不合理的審定理由來造成訴訟人的智慧財產的損失，種種不公平、不客
觀及不合理的審查過程，不但無法為訴訟人所接受及誠服，而且更直接的傷害到原始
創作人，更讓早在被異議案申請日之前即已販售的產品無法繼續販售；試問一下，如
果每一位專利申請人皆利用我國專利審查制度的此點疏漏，將他人已獲得專利的結構
內容任意虛構，然後再將該項專利的組成構件稍微變化增加一下，藉以擾亂審查委員
的審查過程，如被異議案一般無意義的將原先一組的電磁螺管簡易的增加為四組，利
用將其結構複雜化的等效方式來獲得不屬於自己的專利，這樣一來，真正從事創作研
究的人士是否有其保障呢﹖我國的產業是否能真正的進步呢﹖（四）具結上述，訴訟
大要在此強調，該被異議人的確違反了我國專利法第九十七條，第九十八條第二項及
第三項第二款之規定，該被異議案乃不具進步性及產業利用性，依法並不能獲准專利
，在證據充分的證明下，被異議案之不法已無法遁形，而為維護專利法崇高之公平性
，謹請鈞院明察，早日做為原處分不成立之判決，將再訴願、訴願決定及原處分均撤
銷至感德便等語。
被告答辯意旨略謂︰一、按「稱新型者，謂對物品之形狀、構造或裝置之創作或改良
」為專利法第九十七條所明定，次按「凡可供產業上利用之新型，無下列情事之一者
，得依本法申請取得專利：一申請前已見於刊物或已公開使用者；二有相同之發明或
新型申請在先並經核准專利者」、「新型係運用申請前既有之技術或知識，而為熟悉
該項技術者所能輕易完成且未能增進功效時，雖無前項所列情事，仍不得依本法申請
取得新型專利」，固為專利法第九十八條第一項第一、二款及第二項所明定，惟該新
型是否已見於刊物或已公開使用，應視所舉證之證據資料，是否具有所謂之「證據力
」及「證據能力」而論，亦即該等證據資料確實已揭露出完全相同之形狀、構造或裝
置內容，且公開日期亦較被異議案申請日期為早，始足適用之，再者若一物品雖為運
用申請前之習用技術、知識顯而易知，但有功效增進之事實者，自難謂非合新型專利
要件。二、系爭案係於轉盤上方設有承件，供於該承件與轉盤之間介接一軸承，一連
接盤件則可納入軸承，並以壓件配合轉盤預設頸部配壓定位該軸承；沿轉盤頸部外周
則設有四組等角度間隔設置之切刀機構，該等切機構係由上蓋及定位於此上蓋之動力
裝置，以及能經由此動力裝置傳動之切刀所構成，並使該等切刀以偏徑向，定位於驅
動片，使此等驅動片被定位於上、下定位盤之間，且可經由定位盤間之預設槽縫作旋
擺動作，以切斷由裝置中間通過之熱收縮膜。就創作目的而言，系爭案使切刀連接於
驅動片，並使該等切刀可自上、下定位盤之預設槽縫伸出，使熱收縮膜之切斷動作更
為靈敏，且更為適於長時間操作，而不致發熱損壞。引證案由預設之時序電路切刀轉
盤動作，而將收縮膜裁斷，再利用設於中化導柱下段二側之下壓送輪將裁斷後之收縮
膜夾送而下並套入瓶罐，兩案之創作目的相異。就結構而言，系爭案之承件、壓件、
連接盤件、上蓋、傳動件、及上、下定位盤等元件均未揭示於引證案，再者兩案驅動
片結合切刀之結構亦不同，系爭案與引證案整體結構特徵有別，原告亦稱系爭案其新
穎性是存在的。系爭案之轉盤外周預設導電銅片觸及碳刷，由碳刷將訊號送至動力裝
置，使其心軸帶動傳動件，而令驅動片轉動角度，切刀因而切入通過此裝置之熱收縮
膜，該等切刀係於受控時於缺口所形成之槽縫旋擺切斷，再由該槽縫反轉回移，由於
切刀僅作旋擺而無需上升下降，因此其動作將更為靈敏而快速，切口平齊，反觀引證
案切刀轉盤直接固定電磁螺管、則電磁螺管驅動切片致熱收縮膜之切口不齊，影響產
品品質；又系爭案之切刀機構係採用等角度間隔設置並配合時序控制電路，使四組切
刀中相對之組作交替式切斷動作，引證案則將單一切刀轉盤直接固定於電磁螺管以裁
切通過之熱收縮膜，本案各個切刀之動作周期較短，頻率較低，自可耐長時間使用，
適於自動化量產需求，且增進之功效，並非僅將切刀組由一組增加至四組而已。再者
，引證案之專利說明書並未載明其使用之電磁螺管為沒有軸心上下移動之電磁螺管，
引證案不能證明本案有不得取得新型專利之情事，所訴核不足採。本件原處分及原決
定均應予以維持。三、綜上所述，本局所為本案異議不成立之審定並無違法，本案原
告之訴無理由，敬請駁回原告之訴等語。
　　理  由
按稱新型者，謂對物品之形狀、構造或裝置之創作或改良，為專利法第九十七條所規
定。又公告中之新型，任何人認有違反專利法第九十七條至第九十九條規定而向專利
專責機關提起異議者，依同法第一百零二條第一項規定，除應備具異議書外，並應附
具證明文件；從而有無違反專利法規定之情事，依法應由異議人附具證據供查。本件
被告以本案（附國(一)）係於轉盤上方設有承件，承件與轉盤之間介接軸承，連接盤件
可納入軸承，並以壓件配合轉盤預設之頸部配壓定位軸承；轉盤頸部外周則設有四組
等角度間隔設置之切刀機構，該等切刀機構由上蓋、定位於上蓋之動力裝置及能經該
動力裝置傳動之切刀構成，該等切刀以偏徑向定位於驅動片，驅動片被定位於上、下
定位盤之間，且可經定位盤間之預設槽縫作旋擺動作，以切斷自裝置中間通過之熱收
縮膜。引證案（附圖(二)）具有中心導柱供套設收縮膜，中心導柱之適當處設有定位裝
置，機台樞設中心具貫穿孔之轉輪，貫穿孔供中心導柱套入而仍保有若干餘隙，轉輪
由皮帶驅動而不停地旋轉，轉輪之下方樞設有切刀轉盤，藉由感應使切刀擺動以裁切
收縮膜；上壓送輪位於中心導柱上段之二側，夾送收縮膜向下移動並卡於定位裝置，
中心導柱之下段二側設有下壓送輪，將已裁切完成之收縮膜夾送而下套入瓶罐。引證
案並無本案之承件、壓件、連接盤件、上蓋、傳動件、上定位盤及下定位盤，且驅動
片結合切刀之結構互異，兩者結構特徵並不相同。又本案轉盤外周預設之導電銅片觸
及碳刷，由碳刷將訊號送至動力裝置，使其心軸帶動傳動件，而令驅動片轉動一角度
，切刀因而切入通過之熱收縮膜，該等切刀係於受控時於缺口所形成之槽縫旋擺切斷
收縮膜，再由該槽縫反轉回移；由於切刀僅作旋擺而無需上升下降，動作較為靈敏而
快速且切口平齊，同時因其切斷操作更為單純化，而更耐長時間不斷使用，可延長廠
內之操作時間，適於自動化量產需求；引證案切刀轉盤直接固定電磁螺管，電磁螺管
驅動切刀時，為升降式旋轉作動，以致熱收縮膜之切口不齊，影響產品品質，本案具
有增進功效，無違專利法第九十七條、第九十八條第一項第一款、第二款及第二項規
定，乃為本案異議不成立之審定，於法尚無不合。原告起訴主張本案大部分結構均利
用引證案之主要結構作改良，惟一不同乃在切刀結構組合不同；本案操作靈敏度及切
斷操作單純化，均為引證案之等效轉用，其組裝及製造成本較引證案高，產量較引證
案低，本案不具進步性及產業利用性，有違專利法第九十七條第九十八條第二項之規
定，不能獲准專利云云。然查：(一)、本案之切刀機構係採用等角度間隔設置並配合時
序控制電路，使四組切刀中相對之組作交替式切斷動作，引證案則將單一切刀轉盤直
接固定於電磁螺管以裁切通過之熱收縮膜，本案各個切刀之動作周期較短，頻率較低
，自可耐長時間使用，適於自動化量產需求，具增進之功效，並非僅將切刀組由一組
增加至四組而已。再者，引證案之專利說明書並未載明其使用之電磁螺管為沒有軸心
上下移動之電磁螺管，引證案不能證明本案有不得申請取得新型專利之情事。(二)、本
案經經濟部二次送請國立中山大學機械系審查結果均認：(1)本案之申請專利範圍，係
於一轉盤上方設有一承件，供於該承件與轉盤之間介接一軸承，一連接盤件則可納入
軸承，並以一壓件配合轉盤預設頸部配壓定位該軸承；沿上述轉盤頸部外周則設有四
組等角度間隔設置之切刀機構，該等切刀機構係由一上蓋及一定位在此上蓋之動力裝
置，以及能經由此動力裝置傳動之切刀所構成，並使該等切刀以偏徑向定位於一驅動
片，使此等驅動片被定位於上、下定位盤之間，且可經由定位盤間之預設槽縫作旋擺
動作，以切斷由裝置中間通過之熱收縮膜。(2)引證案（第00000000號專利案
）之申請專利範圍，係具有中心導柱供套設收縮膜，且在中心導柱之適當處設有定位
裝置，於機台樞設有一中心具貫穿孔之轉輪並使其貫穿孔供中心導柱套入而仍保有若
干餘隙，且轉輪係由皮帶驅動而不停之旋轉，於機台之適當處設有上壓送輪呈位中心
導柱上段之二側面夾送收縮膜向下移動並卡於定位裝置，於轉輪之下方樞設有切刀轉
盤而藉由感應使切刀作擺動以對旋轉中之收縮膜裁切，另於中心導柱之下段二側設有
下壓送輪而將已裁切完成之收縮膜夾送而下以套入瓶罐者。(3)本案之結構特徵中，其
承件、壓件、連接盤件、上蓋、傳動作、及上、下定位盤等元件未見於引證案。其次
，兩案驅動片結合切刀之結構亦不同；本案之切刀係連接於驅動片並可自上、下定位
盤之預設槽縫伸出而切斷熱收縮膜。引證案則由預設之時序電路使直接固定於電磁螺
管之切刀轉盤動作而切斷熱收縮膜。因此兩案之結構特徵並不相同。(4)兩案之結構特
徵並不相同已於前述，本案係在轉盤外周預設導電銅片觸及碳刷以將訊號送至動力裝
置，使其心軸帶動傳動件，而使其驅動片旋轉一角度，其切刀因而裁切通過之熱收縮
膜；其次，本案之切刀機構係採用等角度間隔設置並配合時序控制電路，使四組切刀
每次均為其中相對之組做交替式切斷動作。反觀引證案則係將單一切刀轉盤直接固定
於電磁螺管以裁切通過之熱收縮膜，兩案比較，本案各個切刀之動作週期較短、頻率
較低。因此原處分機關認為本案更耐長時間不斷使用，廠內之操作時間可更延長而適
於自動化量產需求之認定並非無的放矢，本案確具功效之提昇，並非僅是切刀組數由
一組增加為四組而已。(5)原告於引證案專利說明書、異議申請書或訴願理由書中均未
載明其使用之電磁螺管為沒有軸心上下移動，俗稱rotary solenoid 之電磁螺管，亦
無法自上述文件中看出引證案在研發時即已知習用電磁螺管之問題，合先說明。其次
，即便引證案採用此種電磁螺管，但兩案之結構特徵並不相同且本案確具功效之提昇
。(6)綜上，引證案不能證明本案不具進步性及功效之增進，有國立中山大學機械工程
系八十六年五月十二日中系機字第二○四號簡便行文表暨訴願案審查意見書、八十
六年八月二十八日中系機字第九號簡便行文表暨再訴願案答辯書各乙份在卷可資佐
證，原告所稱本案不具進步性及功效之增進之詞，與事實不符，尚不足採信。被告所
為本案異議不成立之審定，尚無違誤，訴願決定及再訴願決定遞予維持原處分，尚無
不合，原告起訴意旨經查並無理由，應予駁回。
據上論結，本件原告之訴為無理由，爰依行政訴訟法第二十六條後段，判決如主文。
中    華    民    國     八十八      年      三      月       四        日
                    行 政 法 院 第 二 庭
                                審 判 長 評  事      陳  石  獅
                                         評  事      徐  樹  海
                                         評  事      彭  鳳  至
                                         評  事      黃  合  文
                                         評  事      林  茂  權
右  正  本  證  明  與  原  本  無  異
                                         法院書記官  蘇  金  全
中    華    民    國     八十八      年      三      月     二十三      日
